ACORDAO-COMPLETO-2493323

ACÓRDÃO 1771/2021 ATA 28/2021 - PLENÁRIO

VISTOS, relatados e discutidos estes autos que cuidam de Representação autuada pela Secretaria de Controle Externo do Sistema Financeiro Nacional e dos Fundos de Pensão com vistas a apurar possíveis irregularidades ocorridas no Postalis Instituto de Previdência Complementar, relacionadas aos investimentos da entidade no Fundo de Investimento em Participações Saúde (FIP Saúde) .
	ACORDAM os Ministros do Tribunal de Contas da União, reunidos em Sessão Plenária, diante das razões expostas pelo Relator, em:
	9.1. com fulcro no art. 237, inciso VI, do RI/TCU, conhecer da presente Representação para, no mérito, considerá-la procedente;
	9.2. com fundamento no art. 197, § 1º, do RI/TCU, autorizar a SecexFinanças do TCU a providenciar a instauração de tomada de contas especial referente às irregularidades identificadas nos investimentos realizados no FIP Saúde Multiestratégia (CNPJ 11.145.189/0001-27) , FIM FL Dourado (CNPJ 19.445.244/0001-06) e FL Pegasus (CNPJ 13.089.217/0001-61) os quais afrontaram os arts. 9º, 13 e 30 da Resolução CMN 3.792/2009 (atualmente revogada) e os arts. 12, 13 e 14 da Resolução CGPC 13/2004, além do art. 3º do próprio Regulamento do FIP, observando, necessariamente, os seguintes aspectos:
	9.2.1. identificação dos responsáveis (pessoas físicas e jurídicas) pelos atos que deram causa ao dano ou indício de dano identificado;
	9.2.2. identificação dos elementos fáticos e jurídicos e da situação que deram origem ao dano ao erário; 
	9.2.3. individualização das condutas e normas descumpridas por cada responsável;
	9.2.4. análise do nexo causal entre a conduta do agente e o dano ao erário, identificando a relação entre a situação que deu origem ao dano a ser apurado e a conduta da pessoa física ou jurídica supostamente responsável pelo dever de ressarcir os cofres públicos.
	9.2.5. quantificação do débito por responsável e possibilidade de aplicação do instituto de responsabilidade solidária;
	9.3. encaminhar cópia do presente Acórdão, acompanhado do Relatório e do Voto que o fundamentam, para:
	9.3.1. a Comissão Parlamentar de Inquérito da Pandemia, no Senado Federal;
	9.3.2. a Superintendência Nacional de Previdência Complementar (Previc) ;
	9.3.3. o Postalis Instituto de Previdência Complementar;
	9.3.4. a Empresa Brasileira de Correios e Telégrafos (ECT) ;
	9.3.5. a Força-Tarefa Postalis e a Força-Tarefa Greenfield do Ministério Público Federal para ciência e eventuais providências;
	9.4. nos termos do parágrafo único do art. 198 do RI/TCU, dar ciência sobre o presente Acórdão ao Ministro de Estado das Comunicações;
	9.5. restituir os autos à SecexFinanças para as providências a seu turno.

Representação autuada com vistas a apurar possíveis irregularidades ocorridas no Postalis Instituto de Previdência Complementar, relacionadas aos investimentos da entidade no Fundo de Investimento em Participações Saúde (FIP Saúde).

Empresa Brasileira de Correios e Telégrafos (ECT); Superintendência Nacional de Previdência Complementar.

3. Interessados/Responsáveis: não há.
3.1. Representante: Secretaria de Controle Externo do Sistema Financeiro Nacional e dos Fundos de Pensão (SecexFinanças)

13.1. Ministros presentes: Ana Arraes (Presidente), Walton Alencar Rodrigues, Raimundo Carreiro (Relator), Bruno Dantas, Vital do Rêgo e Jorge Oliveira.
13.2. Ministros-Substitutos convocados: Augusto Sherman Cavalcanti e Marcos Bemquerer Costa.
13.3. Ministros-Substitutos presentes: André Luís de Carvalho e Weder de Oliveira.

ACORDAO-COMPLETO-2539247

Acórdão de Relação 1315/2022 - Plenário

Acórdão de Relação

RAIMUNDO CARREIRO

Transcrevo a seguir, nos termos do art. 1º, § 3º, inciso I, da Lei nº 8.443/92, a instrução lavrada no âmbito da Secretaria de Controle Externo do Sistema Financeiro Nacional e dos Fundos de Pensão (peça 66) , cujas conclusões contaram com a anuência do corpo diretivo daquela unidade técnica (peças 67 e 68) , bem como do MP/TCU, representado pelo Subprocurador-Geral Paulo Soares Bugarin (peça 71) .
"INTRODUÇÃO
Cuidam os autos de representação autuada com vistas a apurar possíveis irregularidades ocorridas no Postalis Instituto de Previdência Complementar, relacionadas aos investimentos da entidade no Fundo de Investimento em Participações Saúde (FIP Saúde) , autuada em cumprimento ao despacho do Ministro Relator, conforme decisão exarada à peça 31 do processo TC Processo 027.321/2018-5 (peça 1, p. 4) .
As irregularidades encontram-se descritas nos itens 27 a 34 da instrução à peça 26 do TC Processo 027.321/2018-5, in verbis 	(peça 1, p.3) :
27. Com relação à gestão dos FIDE Atlântica Real Sovereign II e Brasil Sovereign II (aquele incorporado por este) , que podem ser considerados como um só caso, há ampla investigação em curso ou mesmo finalizada, no âmbito do judiciário (ação judicial nº 0266411-48.2014.8.19.0001) , da Previc (processo 44011.000591/2012-11) , da CVM (processos RJ-2015-2027 e RJ-2015-9909) e desta própria Corte de Contas (TC Processo 010.408/2017-7) , não havendo razão para se tratar do assunto no presente processo. Dessa forma, esta Representação pode ser encerrada tendo em vista a ausência de indícios de irregularidade e o tratamento do assunto em outros processos e esferas do Poder Público. 
28. Não obstante o escopo da presente representação ter se atido à gestão da Atlântica nos fundos de investimento do Postalis, conforme determinado pelo Plenário desta Corte de Contas, o exame técnico dos fatos possibilitou que a Unidade Técnica se deparasse com indícios que sugerem a existência de irregularidades na gestão do FIP Saúde após a saída da Atlântica e assunção deste pelo BNY Mellon.
29. O primeiro fato que chamou a atenção foi a alteração realizada no Regulamento do FIP Saúde, por ocasião da troca de gestora. Na Assembleia Geral de Cotistas, realizada em 23 de fevereiro de 2012, a taxa de administração do FIP passou de 2% para 0,18%, sendo que a nova gestora (BNY Mellon) "decidiu por não cobrar qualquer remuneração por seus serviços" (peça XXX) . O BNY Mellon abriu mão inclusive da taxa de performance, que iria integralmente para o consultor do Fundo. Posteriormente, esses dispositivos foram alterados novamente, prevendo remuneração para a gestora, mas é de se estranhar o BNY Mellon aceitar assumir um FIP sem nenhum tipo de remuneração.
30. Em adição a esse indício, os fatos de o FIP ser gerenciado pelo BNY Mellon (agente causador de diversos prejuízos ao Postalis) e ter investido em apenas uma empresa levantam mais suspeitas, pois a existência de FIPs compostos por um único ativo foi causa de irregularidades em outros casos semelhantes.
31. Além disso, a única empresa investida pelo FIP, a Global Gestão em Saúde, era, segundo o regulamento, Consultora Técnica do Fundo antes do investimento ser efetivado, em evidente conflito de interesses. Ato contínuo, os pareceres da auditoria independente (Ernst&Young) para os demonstrativos do FIP nos exercícios findos em fevereiro de 2016 e 2017 foram emitidos com abstenção de opinião, pois a companhia investida não apresentara seus demonstrativos, além de não terem sido disponibilizados o laudo econômico-financeiro da companhia e/ou a análise do valor de recuperação do investimento.
32. Com relação à Global Gestão em Saúde, destaque-se que há notícias na imprensa informando que a empresa é alvo de investigação do Ministério Público por supostas irregularidades na aquisição de medicamentos de alto custo pelo Ministério da Saúde.
33. Outro sinal negativo para o investimento no FIP é a prorrogação de seu prazo de funcionamento, por meio de alterações de Regulamento. Inicialmente previsto para durar sete anos (prorrogáveis por mais dois anos) , o FIP, que teve seu primeiro aporte em fevereiro de 2010, ainda não encerrou suas operações, o que pode ser indício de dificuldade de se desfazer de seu investimento na Global Gestão em Saúde e proporcionar rendimentos a seus cotistas (dentre eles, o Postalis) .
34. Por fim, a partir de consulta à internet, foi possível verificar notícia jornalística relatando que a Força-Tarefa Greenfield ofereceu denúncia contra o BNY Mellon pelos prejuízos causados ao Postalis, dentre eles, relativos ao FIP Saúde." (Grifos no original) 
HISTÓRICO
Autuada a representação, a SecexFinanças, em pronunciamentos uniformes manifestou-se pelo conhecimento da representação e pela realização de diligência junto ao Postalis Instituto de Previdência Complementar, à Força-Tarefa Postalis e à Força-Tarefa Greenfield, ambas do Ministério Público Federal (MPF) , o que foi acolhido pelo Ministro Relator do processo nos seguintes termos (peças 3-5 e peça 6, p. 4) :
a) conhecer da presente representação, satisfeitos os requisitos de admissibilidade previstos nos arts. 235 e 237, inciso VI, do Regimento Interno deste Tribunal, e no art. 103, § 1º, da Resolução - TCU 259/2014;
b) Realizar diligência, com fundamento no art. 157 do RI/TCU, ao Postalis Instituto de Previdência Complementar, à Força-Tarefa Postalis e à Força-Tarefa Greenfield, ambas do Ministério Público Federal, para que, no prazo de trinta dias, sejam encaminhados os seguintes documentos:
i. Existência de eventual procedimento investigatório envolvendo o FIP Saúde, notadamente os investimentos do Postalis nesse Fundo, bem como a documentação de suporte da referida investigação e os documentos que embasaram as tomadas de decisão para realização do investimento (principalmente a efetivação dos dois aportes) e os acompanhamentos necessários.
As diligências foram realizadas conforme ofícios expedidos pelo TCU e termos de ciência juntados ao processo (peças 7-12) , e as respostas encontram-se acostadas às peças 14-36 (Postalis) e 13, 37-64 (MPF) .
EXAME TÉCNICO
a) Contextualização:
Entre os anos de 2009 a 2017 o Postalis realizou diversos investimentos em Fundos de Investimentos em Participações Saúde - FIP Saúde (peças 16-18) .
Essas operações se iniciaram em 29/12/2009 quando a EFPC aplicou recursos do Plano de Benefício Definido (BD) para subscrição de 400 cotas da Atlântica Fundo de Investimentos em Participações Saúde (CNPJ 11.145.189/0001-27) , no valor total de R$ 40 milhões, cuja integralização (em dinheiro) se deu em 19/2/2010 (R$ 2.000.000,00) e 4/2/2013 (R$ 38.000.000,00) (peças 26 e 39, p.5) . Todo o patrimônio deste fundo foi investido na empresa Global Gestão em Saúde S.A.
Posteriormente, no ano de 2017, o Postalis, por determinação da Diretoria Executiva da EFPC, voltou a aplicar recursos em Fundos de Investimento em Participações Saúde, de forma indireta, mediante aporte de R$ 23.030.000,00 no FIM FL Dourado, que por sua vez possuía recursos investidos no FIP Saúde, e este por sua vez tinha todo o seu patrimônio investido na Global Gestão em Saúde (peça 39, p. 10-11 e p. 925-926) .
Cumpre destacar que o FL Dourado engloba diversos investimentos em participações, dentre eles: (...) Atlântica Fip Saúde (atualmente denominado Fundo de Investimento em Participações Saúde, CNPJ: 11.145.189/001-27) .
Assim, a escolha pelo FIM FL Dourado significa investimento em FIP´s, contrariando claramente a orientação do órgão máximo da Entidade, o Conselho Deliberativo (...) 
Ainda em 2017 e novamente de forma indireta, houve novas aplicações em Fundos de Investimento em Participações Saúde, quando o FL Pegasus, que tem o Postalis como único cotista, integralizou R$ 33.450.000,00 em cotas do FL Dourado, que por sua vez tem recursos investidos em FIP Saúde (peça 16, p. 3; peça 38, p. 9 e peça 39, p. 10-11 e p. 925-926) .
Os FIP Saúde referenciados são objeto de investigação junto à Previc e MPF por supostas fraudes perpetradas pelos gestores do Postalis em prejuízo dos participantes do referido Fundo de Pensão (peça 36, p. 1; peça 39, p. 5 e 7 e peça 62, p. 897 e 913) .
Conforme solicitado por meio do Oficio 13690/2020 TCU/Seproc, encaminhamos, a Vossa Excelência, cópia integral dos procedimentos investigatórios PIC 1.16.000.002072/2019-94 e IC 1.16.000.002104/2018-71 que envolvem apuração de supostas irregularidades envolvendo o FIP Saúde, ressalvando o dever de manutenção do sigilo das informações neles contidas.
Trata-se de procedimento investigatório criminal instaurado a partir do Despacho nº 21586/2019, proferido no Inquérito Civil nº 1.16.000.002104/2018-71, objetivando apurar possíveis irregularidades narradas no Auto de Infração PREVIC nº 09/2012-19 e no Subsídio Fiscal nº 03/2015/CFDF/DIFIS/PREVIC, relacionadas à realização de investimento pelo Postalis no FIP Saúde Multiestratégia (CNPJ:11.145.189/0001-27, antigo FIP Atlântico Saúde) (...) 
Foram autuados pela Previc os seguintes gestores do Postalis: ALEXEJ PREDTECHENSKY (diretor-presidente entre 1/12/2006 e 2/4/2012 e ATQ) , ADILSON FLORÊNCIO DA COSTA (diretor financeiro entre 1/9/2004 e 15/2/2012) , ANTONIO CARLOS CONQUISTA (diretor-presidente a partir de 2/4/2012) e RICARDO OLIVEIRA AZEVEDO (diretor financeiro a partir de 2/4/2012) .
Instada a apresentar ao Tribunal os documentos que deram suporte ao processo decisório desses investimentos, o Postalis carreou aos autos a documentação acostada às peças 14-35, referente à Atlântica Fundo de Investimentos em Participações Saúde. Todavia, não apresentou os documentos que embasaram o processo decisório dos investimentos no FIM FL Dourado e FL Pegasus.
Nada obstante, a partir dos relatórios de acompanhamento acostados às peças 16-19, bem como da documentação encaminhada pelo Ministério Público Federal (MPF) em atendimento à diligência do TCU (peças 36-64) , que contém algumas anotações sobre o investimento FIM FL Dourado e FL Pegasus, foi possível realizar uma análise dos elementos que permearam o processo desses investimentos.
b) Análise:
Da Decisão de se investir no FIP Saúde em 2009
Tomando como referência a documentação encaminhada pelo Postalis, verifica-se que os estudos e análises que embasaram a decisão da EFPC em aplicar seus recursos no Atlântica Fundo de Investimentos em Participações Saúde foram a Análise 057/2009-CJU/PRE, emitida pelo seu Departamento Jurídico em 28/7/2009, o relatório de análise de investimento GAP/DFI de 11/11/2009, e as atas das Reuniões Ordinárias dos Comitê de Investimentos 411ª, 424ª, 425ª e 579ª, datadas de 11/11/2009, 24/2/2010, 17/2/2010 e 6/02/2013, respectivamente (peças 22, 24, 25 e 27 e 33) .
Quanto à Análise 057/2009-CJU/PRE, firmada pelo Sr. Edésio Gomes Cordeiro, Gerente Jurídico do Postalis, ainda que assegure que foi um realizado um exame jurídico da minuta do Regulamento do FIP Saúde pelo Escritório Especializado Bocater, Camarco Costa e Silva Advogados, cujo parecer teve a aquiescência do Departamento Jurídico da EFPC (peça 22, p.1 e 4) ,  não foi possível emitir qualquer juízo de valor acerca do conteúdo da análise realizada pelo escritório de advocacia, haja vista a sua não apresentação ao TCU nas respostas enviadas pelo Postalis.
Cabe destacar que eventual ausência dessa análise jurídica em relação aos investimentos realizados pelo Postalis no FIP Saúde caracteriza infração ao art. 9º "caput" da Resolução CMN 3.792/2009, posto que as EFPC devem necessariamente proceder uma análise legal de suas operações com vistas a embasar a tomada de decisões dos seus investimentos.
Art. 9º Na aplicação dos recursos, a EFPC deve identificar, avaliar, controlar e monitorar os riscos, incluídos os riscos de crédito, de mercado, de liquidez, operacional, legal e sistêmico, e a segregação das funções de gestão, administração e custódia.
Com relação aos demais documentos que deram suporte ao processo decisório em exame (peças 24, 25, 27 e 33) , não se vislumbra em nenhum deles apontamentos ou discussões que envolvam a necessária análise de riscos, incluídos os de crédito, de mercado, de liquidez, operacional, legal e sistêmico, na forma requerida pelo art. 9º da Resolução CMN 3.792/2009, acima citado.
Não se encontra no relatório de análise de investimento assinado pelo Sr. Fábio Motta de La Plata, que teve por objetivo dar suporte às decisões dos administradores na aplicação dos recursos da EFPC, referências às disposições contidas nos Capítulos II e III da Resolução CMN 3.792/2009, que prescrevem diretrizes para aplicação dos recursos pelos administradores dessa entidades e dos Controles Internos e de Avaliação de Risco, posto que tal relatório se restringe a transcrever as regras constantes do regulamento do FIP e as características gerais do setor de saúde suplementar (peça 24) .
A propósito, esse relatório foi objeto de citação pela Previc no âmbito do Subsídio Fiscal 003/2015/CFDF/DIFIS/PREVIC de 27/5/15, que destacou a ausência de análise da rentabilidade projetada no benchmark do FIP (IPCA +8%) , da compatibilidade do investimento com a necessidade de liquidez do plano e da menção aos riscos inerentes às aplicações em Fundos de Investimentos em Participações, concluindo pela inexistência de avaliações sobre eles e de medidas mitigadoras (peça 39, p. 28-29) .
Não estão presentes no documento elementos que indicassem uma análise realizada com a diligência necessária para garantir o cumprimento de seu dever fiduciário em relação aos participantes, tais como: 
i) o risco de o Postalis ser o único subscritor do FIP, como de fato ocorreu, até 20.12.2012 (data da entrada de um novo cotista, dono das ações da companhia investida) , razão pela qual houve a extrapolação dos limites do art. 42 da Resolução CMN 3.792/2009, objeto do AI nº 009/12-19; 
ii) o risco de não haver a aplicação em companhias investidas, o que também ocorreu até 20.12.2012;
iii) análise dos itens do regulamento do FIP atentando para o risco de altas despesas, entre eles a incidência de a taxa de administração sobre o capital subscrito e não o realmente integralizado (art.14, § 1º) , a previsão de despesas pré-operacionais e de constituição do fundo no valor de R$ 800.000,00 (art. 38, inciso X) e para o risco de conflito de interesses entre o consultor, gestor e os cotistas do FIP uma vez que tanto o consultor como o gestor indicavam membros para o comitê de investimentos, órgão responsável para analisar, avaliar e aprovar investimentos (art.22) .
Segundo a Previc, a não avaliação desses riscos deu causa a um prejuízo inicial de R$ 2.000.000,00 ao Postalis, pois essa quantia foi completamente exaurida nos três primeiros anos, conforme Demonstrações Financeiras do FIP Saúde (peça 39, p. 5 e 29) , fato este confirmado pelo Relatório da Gerência de Governança de Investimento - GGI da EFPC (peça 18, p. 1) .
Além disso, a Previc assevera que o investimento referenciado contrariou o disposto na alínea "b", inc. IV do art. 42 da Resolução 3.792/2009, c/c art. 20 da mesma resolução, por extrapolação do limite de até 25% do patrimônio líquido de um mesmo fundo de investimento, o que também é admitido pelo próprio Postalis, sob o argumento que a situação era circunstancial e transitória (peça 38, p. 694) .
Conforme apontado pela PREVIC, o Postalis era o único cotista do FIP Saúde quando realizou a primeira integralização das cotas em 19/2/2010, no valor de R$ 2.000.000,00, haja vista que o fundo investido não possuía outros investidores, tampouco empresa investida, situação que perdurou até 23/12/2012 quando houve o ingresso de um novo cotista, no caso a 6M Participações Ltda. (peça 38, p. 716 e peça 39, p. 5 e 33) .
Com relação às atas das Reuniões Ordinárias 411ª, 424ª, 425ª e 579ª dos Comitê de Investimentos, carreadas aos autos pela EFPC, cujos trechos de interesse transcreve-se a seguir, não se vislumbra registros de eventuais debates entre os seus membros acerca do investimento em questão, anteriores à sua aprovação (peças 25, 27, 29 e 33) :
O membro Ricardo Oliveira Azevedo relata proposta de aplicação no Fundo de Investimentos em Participações - FIP Saúde, informando que o referido fundo atende aos pré-requisitos estabelecidos na Resolução n°. 3792-CMN e na Política de Investimento vigente. Acrescenta que o fundo tem por objetivo investir em ações ou títulos e valores mobiliários conversíveis ou permutáveis em ações de emissão de sociedades anônimas, abertas ou fechadas, que atuem, direta ou indiretamente, no desenvolvimento de saúde suplementar. Esclarece que todos os detalhes da operação, encontram-se inseridos nos documentos anexados à presente ata. Finaliza recomendando a aplicação de recursos em quotas do FIP Saúde, até o limite legal, 25% do patrimônio do Fundo, o equivalente a R$ 40.000.000,00. O Comitê de Investimentos acompanha a recomendação do relator (peça 25, p. 2) .
O membro do Comitê, Ricardo Oliveira Azevedo, comunica o recebimento de chamada para integralização de quotas do Fundo de Investimento em Participações FIP Saúde, encaminhada pela Atlântica, gestora do fundo (peça 27, p. 2) .
O membro do Comitê, Ricardo Oliveira Azevedo, comunica o recebimento de chamada para integralização de quotas do Fundo de Investimento em Participações FIP Saúde, encaminhada pela Atlântica, gestora do fundo. No dia 19/02/2010, também foram adquiridas quotas do Fundo de Investimentos em Participações - FIP Saúde, em valor correspondente a R$ 2.000.000,00 (peça 29, p. 1) .
Chama atenção que a ata da 579ª reunião ordinária do Comitê de Investimentos, datada de 6/02/2013 informa a realização de um novo aporte de recursos no Atlântica Fundo de Investimentos em Participações Saúde, no valor de R$ 38.000.000,00, mas nada relata sobre o prejuízo de R$ 2.000.000,00 suportado pela EFPC, decorrente do investimento inicial nesse mesmo fundo, devidamente contabilizado nas Demonstrações Financeiras do FIP Saúde do período de 19/2/2010 a 28/2/2011 (peças 33 e 39, p. 29) .
Em março de 2012, ou seja, onze meses antes da data desse segundo aporte (que ocorreu em 4/2/2013) , o FIP Atlântica Saúde sofreu uma alta desvalorização, passando a valer apenas R$ 1.604,33, sendo que em 2010 fora avaliado em R$ 2 milhões (peça 37, p. 285 e 312) .
De acordo com a Previc, o aporte inicial nesse fundo, no valor de R$ 2.000.000,00, foi totalmente consumido por despesas pré-operacionais mesmo antes da realização do segundo aporte em 2013 (peça 38, p. 716-717) .
O início efetivo das operações do FIP Saúde ocorreu em 19 de fevereiro de 2010 com a integralização de R$ 2 milhões (dois milhões de reais) por parte de uma outra EFPC. Ressalta-se que este valor foi totalmente consumido por despesas pré-operacionais ...
 (...) 
O cotista inicial, que já teve o prejuízo de R$ 2 milhões, integraliza novos recursos em janeiro de 2013 no FIP pelo valor da cota apurada no dia anterior, ou seja, após a reavaliação da empresa investida, que também é majoritária no fundo, e que elevou o valor da empresa e da cota do fundo.
Portanto, na data da realização do segundo aporte, em 4/2/2013, era do conhecimento do Postalis que o FIP investido vinha apresentando uma série de problemas, inclusive prejuízos à EFPC, além de não ter se revelado atrativo, haja vista que durante os três primeiros anos, ou seja, da data da sua constituição em 8/9/2009 até 20.12.2012, teve como único cotista/subscritor o próprio Postalis, conforme comentado acima (peça 39, p. 29) .
Ainda assim, o Postalis voltou a aplicar R$ 38.000.000,00 de seus recursos no Atlântica Fundo de Investimentos em Participações Saúde em 4/2/2013, aumentando a sua exposição a riscos de perdas nesse ativo, o que acabou se materializando em novembro/2017 com a provisão integral das cotas desse fundo, cujo valor contábil encontra-se zerado em 31/3/2020 (peça 18, p. 1) .
Cumpre destacar, que segundo informações da própria EFPC, a decisão do Postalis em realizar esse segundo aporte não foi respaldada em análises ou avaliações de risco, parecer jurídico ou qualquer outro documento que o justificasse. Além disso, as minutas de Compromisso de Investimento e do Boletim de Subscrição de Quotas da primeira aquisição, datado de 29/12/2009, firmados entre a então Atlântica FIP Saúde e o Postalis, compromissando a subscrição de R$ 40 milhões, havia perdido a validade em função do decurso do tempo (peça 38, p. 968) .
Ao que consta, tal ocorrência por si só poderia ter sido utilizada pela EFPC como justificativa para não realização do segundo aporte no valor de R$ 38.000.000,00.
Da mesma forma, havia a possibilidade do Postalis requerer a liquidação antecipada do fundo investido com base nas disposições contidas nos arts. 25 e 45 do seu Regulamento, considerando o mal desempenho por ele apresentado até aquele momento (peça 23, p. 23 e 30) .
Todavia, preferiu a EFPC dar seguimento ao investimento, inclusive com a realização de novos aportes, conforme já comentado, revelando assim uma ausência de monitoramento dos riscos inerentes ao investimento em exame, bem como de procedimentos internos que os mitigassem.
Cabe acrescentar, que mesmo nos documentos apresentados pelo Postalis ao TCU, não se verificou documentos que demonstrassem a realização do monitoramento ora referenciado.
De outro giro, relatórios de fiscalização dos Correios e da Previc, revelam que essa decisão em relação ao segundo aporte no valor de R$ 38.000.000,00 foi baseada em um "Laudo de Avaliação Econômico-Financeiro da empresa Global Gestão em Saúde S/A", elaborado pela Conceito Consultoria em 27/11/12, que continha erros e indícios de irregularidades, conforme trechos de interesse a seguir transcritos (peça 39, p. 5 e p. 308-312) :
Verificou-se ainda, em análise ao laudo emitido pela Conceito Serviços, que na carta de apresentação, página 3, continha erros e indícios de irregularidade, conforme demonstrado a seguir:
 (...) 
Cumpre destacar ainda que na documentação disponibilizada pelo Postalis referente aos aportes no FIP Saúde, esse laudo tornou-se a única peça para a decisão da segunda aquisição de cotas do FIP Saúde no valor de R$ 38.000.000,00, visto que sem essa avaliação, emitida pela Conceito Consultoria, a operação provavelmente não teria ocorrido, uma vez que o FIP Saúde apresentava Patrimônio Líquido, em 31/03/2012, de R$ 100,00. Já a empresa Global Gestão em Saúde apresentava recorrentes prejuízos ao longo dos anos, conforme exposto adiante.
 (...) 
Registre-se que, à época da segunda aquisição, as minutas de Compromisso de Investimento e do Boletim de Subscrição de Quotas da primeira aquisição datado de 29/12/2009, firmada entre a então Atlântica Administradora de Recursos Ltda e o Postalis, compromissando a subscrição de R$ 40 milhões pelo Postalis, perdera validade em função do decurso do tempo. Portanto, o Postalis não poderia justificar o segundo aporte, no valor de R$ 38 milhões, naquele Compromisso, de modo que essa segunda decisão não foi respaldada de análises ou avaliações de risco nem de parecer jurídico ou qualquer outro documento que o justificasse.
Ao se reportar a esse laudo no processo 44Processo 011.529/2018-15 a Previc informou haver evidências de relacionamento entre integrantes da Conceito e da Global Gestão em Saúde, gerando assim suspeita de que seja falsa a afirmação de independência existente no laudo, em especial pela situação do endereço da empresa avaliadora (Conceito) ser o mesmo onde funciona a empresa de um dos sócios da BNY MELLON (peça 38, p. 707) .
Da mesma forma, relatório do Postalis afirma que a Global Gestão em Saúde (empresa investida) foi precedida de avaliação econômico-financeira (valuation) irreal, tendo por único escopo superestimar valor dos seus ativos (peça 38, p. 971) .
Consta dos autos que aproximadamente um mês antes da segunda subscrição do Postalis, em 20/12/2012, a 6 M Participações Ltda. subscreveu R$ 161.234.895,00 em cotas do FIP, cuja forma de pagamento se deu através do aporte de 13.089.049 ações da Global Gestão em Saúde S/A., que conforme o Boletim de subscrição, foram avaliadas em R$ 130.918.902,85 por laudo realizado pela empresa Conceito Consultoria em 27.09.2012 (peça 39, p. 6) .
Vale destacar que a Global Gestão em Saúde Ltda., que atuava como prestadora de consultoria de investimentos do Atlântica Fundo de Investimentos em Participações Saúde, passou a ser a companhia investida em 23/12/2012. Essa peculiar alteração foi objeto dos seguintes comentários da Previc (peças 26 e 39, p.5) :
 (...) o Postalis estranhamente faz a segunda integralização, em 04.02.2013, no valor de R$ 38.000.000,00, com respaldo em um único documento intitulado "Laudo de Avaliação Econômico-Financeiro da empresa Global Gestão em Saúde S/A" (empresa investida) ...
Aqui cabe destacar que a empresa consultora do Fundo, Global Gestão em Saúde S/A, passa a ser, em 23.12.2012, a companhia investida, isto é, a empresa com função de orientação, de aconselhamento, de prospecção de investimentos, torna-se a empresa que vai auferir os recursos do fundo, uma alterção um tanto duvidosa e conflitante (...) 
Consta dos autos que em 28/2/2014 e 28/2/2015 o FIP Saúde investido não possuía caixa para pagamento de suas despesas ordinárias, e a continuidade das suas operações passou a depender de novos aportes de recursos dos cotistas, conforme consignado no Parecer dos Auditores das Demonstrações Contábeis do referido Fundo, referentes aos exercícios de 2015 e 2014, bem como em relatórios da EFPC (peça 40, p. 443 e 446 e peça 43, p. 41) , situação que voltou a se repetir em 2018 (peça 51, p. 281) .
Além disso, o FIP Saúde, cujo capital investido entre 2010/2013 fora de R$ 40 milhões, apresentou um saldo menor em 2015, ou seja, R$ 37.246.351,36, correspondente a TIR Período negativa (-15,48%) (peça 54, p. 955) , situação que tornou a ocorrer em junho/2016, quando o FIP Saúde apresentou novamente uma TIR negativa de 14,26%, enquanto o esperado para o período seria de 148,01% (peça 54, p. 954) .
A ausência da performance esperada e a baixa liquidez do FIP levou o Grupo de Assessoramento do Postalis (GAP) a recomendar que o Postalis realizasse a venda desse ativo (peça 54, p. 955) .
Do investimento no FL Dourado e no FL Pegasus
Mesmo diante desse histórico negativo e tendo ciência de que a Previc havia lavrado um auto de infração por indícios de irregularidades nesses investimentos, tanto em relação ao primeiro quanto ao segundo aporte (peça 39, p. 5 e 12) , o Postalis tornou a investir em FIP Saúde de forma indireta em 5/7/2017, 4/8/2017 e 7/8/2017, respectivamente. Na data da realização desses investimentos, as demonstrações financeiras do fundo relativas aos exercícios de 2016 e 2017 encontravam-se pendentes (peça 16, p. 2) .
Tais operações se deram da seguinte forma: em 5/7/2017 houve aplicação de R$ 23.030.000,00 do Plano POSTALPREV no FIM FL Dourado (peça 39, p. 10) ; posteriormente, em 4/8/2017 e em 7/8/2017, o FL Pegasus, que tem o Postalis como único cotista, integralizou R$ 33.450.000,00 em cotas do FL Dourado, que por sua vez tem recursos investidos em FIP Saúde (peça 16, p. 3; peça 39, p. 925-926) .
O FIM FL Dourado foi objeto de exame da Previc, que além de asseverar que a operação foi irregular, teceu os seguintes comentários no âmbito do Processo 44011.001509/2018-53 (peça 39, p. 7, 12) :
Mesmo depois do conhecimento de recorrentes prejuízos causados pelo FIP Saúde, da lavratura de auto de infração, a Diretoria do Postalis decide, em 2017, aplicar R$ 23.030.000,00 do plano PostalPrev no FIM FL Dourado. Este FIP, por sua vez, tem seus recursos investidos em, basicamente, 4 (quatro) fundos, dentre eles, o Fundo de Investimento em Participações Saúde Multiestratégia, atual FIP Saúde, que tem todo seu patrimônio investido na Global Gestão em Saúde.
 (...) 
Assim, a escolha pelo FIM FL Dourado significa investimento em FIP´s, contrariando claramente a orientação do órgão máximo da entidade, o Conselho Deliberativo (...) 
 (...) 
Quanto à carteira do FIM FL Dourado, fica evidente o aumento de exposição a risco em ativos de empresas (Global Saúde) já presente na carteira do Postalis, e que possuem indícios consistentes de irregularidades, conforme demonstrado, contando inclusive com autuações já realizadas pela Previc.
Quanto a operação de aquisição de cotas entre os fundos de investimentos FIM FL Dourado e FL Pegasus, consta dos relatórios de acompanhamento do Postalis que a operação foi irregular, pois violou a Política de Investimentos do Plano BD da entidade (peças 16, p. 2; 17, p. 2 e 18, p. 1) .
Não se verificou nos documentos encaminhados pelo Postalis (peças 16-18) , informações acerca de eventuais prejuízos em relação aos investimentos realizados no FL Pegasus e FIM FL Dourado, todavia há recomendações de liquidação deste último pela própria gestora do Fundo (peça 17, p. 7) .
Da atual discussão sobre os investimentos realizados no FIP Saúde
Quanto ao investimento realizado na Atlântica Fundo de Investimentos em Participações Saúde, cujo prejuízo já fora reconhecido, verifica-se que este encontra-se na iminência de ser liquidado mediante entrega aos cotistas das ações representativas da Global Gestão em Saúde S/A, Companhia Investida (peça 15, p. 1) :
A Planner, na qualidade de administrador fiduciário do FIP Saúde, tendo adquirido o direito legítimo e incontestável para tanto, aproveita desta missiva para comunicar a V.Sas. que está no aguardo, até a data de 30 de abril de 2020, da alta direção da Companhia para apresentação de respostas efetivas a critério da Administradora, caso contrário dará início à liquidação automática do Fundo, a ser devidamente comunicado, a qual se efetivará mediante a entrega aos cotistas das ações representativas da Companhia Investida, nos termos da legislação e do Art. 47, §4º, do Regulamento.
Depreende-se que a forma de liquidação pretendida pela Planner tende a ser prejudicial ao Postalis, haja vista a total ausência de transparência nas contas do Fundo e das companhias investidas, conforme noticiado pela EFPC, bem como as dúvidas quanto ao real valor das ações da Global Gestão em Saúde S/A, companhia investida, conforme apontado pela Previc em seu relatório de fiscalização e pelo próprio Postalis em comunicado enviado em 29/4/2020 à Planner (peças 15, p. 1 e 3 e 39, p. 6) :
 (...) o Postalis requer que a Administradora, nesse momento, promova as auditorias necessárias para a entrega das demonstrações contábeis do Fundo e das companhias investidas, pois sem isso não podemos coadunar com a liquidação do fundo, ante a total ausência de transparência nas contas do Fundo e das companhias investidas.
 (...) 
Aproximadamente um mês antes da segunda subscrição do Postalis, em 20.12.2012 a 6 M Participações Ltda. (...) subscreveu R$ 161.234.895,00 em cotas do FIP, cuja forma de pagamento era o aporte de 13.089.049 ações da Global Gestão em Saúde S/A. Tais ações, conforme o Boletim de subscrição, foram avaliadas em R$ 130.918.902,85 por laudo realizado pela empresa Conceito Consultoria em 27.09.2012. Uma avaliação, no mínimo, surpreendente, já que a Global Gestão em Saúde S/A encerrou seu exercício, em 31.12.2012, com o passivo descoberto no montante de R$ 5.200.000,00, justamente 34 dias da emissão do referido laudo.
 (...) 
A discrepância entre os dados apresentados e a realidade da empresa investida causa certa perplexidade, visto que o histórico da Global Gestão em Saúde S/A, anterior à elaboração do laudo, não direciona a Conceito Consultoria para um cenário tão repentinamente resplandecente como demonstrado em seu parecer. Bom destacar que o laudo solicitado pela Entidade para ser utilizado internamente na avaliação da viabilidade do investimento na Global Gestão em Saúde foi o mesmo utilizado pela própria empresa investida para precificar suas ações, conforme descrito na Nota Explicativa 4 das Demonstrações Contábeis do FIP Saúde (exercício 2013) . A partir do conhecimento desta avaliação, o capital social da Global Gestão em Saúde passou de R$ 510.000,00 (quinhentos e dez mil reais) para R$ 26.020.000,00 (vinte e seis milhões e vinte mil reais) .
 (...) 
6. Logo, o Postalis, assim como qualquer outro investidor, necessita de uma transparência mínima necessária sobre as contas do fundo e da investida para saber o que poderá receber quando de eventual liquidação do fundo. Em especial, seria primordial que o Postalis recebesse um recente laudo de avaliação econômico-financeira das companhias investidas pelo FIP Saúde, bem como os demais documentos que subsidiaram a avaliação.
 (...) 
Bom destacar que o laudo solicitado pela Entidade para ser utilizado internamente na avaliação da viabilidade do investimento na Global Gestão em Saúde foi o mesmo utilizado pela própria empresa investida para precificar suas ações (...) . A partir do conhecimento desta avaliação, o capital social da Global Gestão em Saúde passou de R$ 510.000,00 (quinhentos e dez mil reais) para R$ 26.020.000,00 (vinte e seis milhões e vinte mil reais) .
 (...) existe uma ligação entre integrantes da Conceito Consultoria e da Global Gestão em Saúde e que o laudo, peça fundamental para o investimento, tenha sido irreal com o único escopo de superestimar os ativos da investida.
A ata da 757º Reunião Ordinária do Comitê de Investimento consignou o seguinte sobre o laudo de avaliação da empresa Global Saúde, investida do FIP Saúde (peça 51, p. 267) :
O resultado do laudo foi fruto de premissas e cenários frágeis, além de demonstrações financeiras desatualizadas, o que suscinta uma discussão neste comitê mais aprofundada sobre a precificação das cotas desse Fundo.
A falta de transparência das contas do Fundo e das companhias investidas, bem como as incertezas acerca do real valor das ações da companhia investida são corroboradas pelas informações consignadas nos relatórios de acompanhamento emitidos pela Gerência de Governança de Investimento (GGI) do Postalis, a saber (peças 16-18) :
Em 13/05/2016, o BNY Mellon DTVM renunciou a função de administrador, justificada pelo histórico de encargos pendentes, o não pagamento de dividendos ao fundo, o comprometimento da saúde financeira da companhia investida e a omissão de informações da gestora, acerca dos estudos de avaliação da companhia investida.
O laudo de avaliação econômico-financeira da companhia investida relativo ao exercido encerrado em 31/12/2016, elaborado pela Ipê Investimentos em 29/09/2017 e utilizado para reprecificar o patrimônio líquido do fundo, na data-base de 29/09/2017, não foi deliberado pelo cotistas em Assembleia (ICVM 578, art. 24, inciso XIV) . As demonstrações financeiras da companhia investida, relativas aos exercícios findo em 31/12/2016 e 31/12/2017, estão pendentes. A gestora Planner Corretora de Valores não emite relatórios de acompanhamento e informações sobre o fundo e a companhia investida, em descumprimento ao regulamento.
Em 30/11/2017, o Postalis constituiu provisão integral das cotas do fundo, após recomendação do Comitê de Investimentos que considerou o resultado do laudo de avaliação divulgado pela gestora, fruto de premissas e cenários frágeis, demonstrações financeiras desatualizadas, bem como a reprecificação a zero aplicado pelo administrador anterior, BNY Mellon DTVM, em set./2017.
Em 12/03/2020, a GGI notificou o administrador do fundo quanto ao descumprimento de suas obrigações na entrega das demonstrações financeiras auditadas, relativas aos exercícios findos em 2018 e 2019. Foi estabelecido prazo até 27 de março de 2020, para atendimento da demanda solicitada pelo Postalis, na notificação que foi encaminhada via correios (DJ083739432BR) à Planner Corretora.
Por outro lado, segundo afirmação da Presidência da EFPC, de 5/5/2020, mesmo com a liquidação do fundo Atlântica, haverá impossibilidade do Postalis receber as ações da companhia diretamente, seja em razão da existência de possíveis passivos da companhia, seja por força de expressa vedação legal, conforme apontado pelo escritório  Muller Altit Advogados (peças 14 e 17, p. 6) :
Na hipótese de não concretização da Alienação e da ocorrência da liquidação do FIP Saúde, o Postalis passará a ser titular de ações emitidas pela Global Gestão em Saúde S.A., que compõem o patrimônio do referido fundo, cenário este que é vedado pela Resolução 4.661/2018.
Dessa forma, vislumbra-se possibilidade de prejuízos também em relação aos investimentos realizados no FL Pegasus, haja vista que este também realizou investimentos no FIM FL Dourado, que por sua vez é detentor de ações da Global Gestão em Saúde S/A, empresa sob a qual pairam dúvidas acerca do real valor de suas ações, conforme explicado acima.
De todo o exposto, constata-se que os investimentos realizados pelo Postalis no FIP Saúde, seja direta ou indiretamente, no período objeto de exame nesta instrução, foram prejudiciais à EFPC e necessitam de uma análise mais aprofundada, principalmente em face dos prejuízos causados ao patrimônio da EFPC ou na iminência de ocorrer, consubstanciados nas seguintes irregularidades:
i) não realização dos exames necessários quando da tomada de decisão para se realizar os investimentos no FIP Saúde ocorridos em 2009; ii) não realização do acompanhamento necessário no investimento em análise, o que culminou na realização de novas integralizações no referido fundo, ocorrido em 2013; iii) não realização dos exames necessários quando da tomada de decisão para se realizar os investimentos no FL Pegasus, ocorrido no ano de 2017; iv) não realização dos exames necessários quando da tomada de decisão para se realizar os investimentos no FL Dourado.
Acerca dos prejuízos em comento, o gráfico abaixo demonstra que o FIP Saúde, FL Pegasus e FL Dourado apresentaram retorno negativo nos últimos cinco anos, respectivamente, de 43,08%, 32,2% e 11,10%. Já o indicador de referência, por sua vez, apresentou, resultado positivo de 49,25% para o mesmo período analisado.

Fonte: https://magnetis.com.br/comparacao_de_fundos , acessado em 6/10/2020.
Importante enfatizar que o art. 9º, § 1º, da Lei Complementar 109/2001 estabelece que a aplicação dos recursos correspondentes às reservas, às provisões e aos fundos das EFPC deve ser feita conforme diretrizes estabelecidas pelo Conselho Monetário Nacional, à época dispostas na Resolução CMN 3.792/2009, atualmente revogada pela Resolução CMN 4.661/2018.
Já o art. 4º Resolução 3.792/2009, vigente ao tempo dos fatos, os administradores, quando da aplicação dos recursos dos planos, devem, entre outros, observar os princípios de segurança, rentabilidade, solvência, liquidez e transparência, exercendo suas atividades com boa fé, lealdade e diligência. Destaca-se que, quando da aplicação no FL Pegasus e FLDourado (fundos que aplicavam no FIP Saúde) , a rentabilidade do FIP Saúde era nula. Fato que contradiz os mencionados princípios, haja vista terem tomado a decisão de investir indiretamente em um fundo que não apresentava rentabilidade. 
O art. 30, por sua vez, estabelece que a aquisição de determinados instrumentos financeiros deve ser precedida de análises de riscos. Além disso, o art. 9 º do mencionado normativo estabelece que a entidade deve identificar, avaliar, controlar e monitorar os riscos, incluídos os de crédito, de mercado, de liquidez, operacional, legal e sistêmico, e a segregação das funções de gestão, administração e custódia, quando da aplicação dos seus recursos. Ademais, o art. 13, determina que a entidade deve acompanhar e gerenciar o risco e o retorno esperado dos investimentos diretos e indiretos com o uso de modelo que limite a probabilidade de perdas máximas toleradas para os investimentos. Análises não observadas no presente caso.
Nessa esteira, a Resolução CGPC 13/2004, portanto vigente à época das operações, estabelece princípios regras e práticas de governança, gestão e controles internos a serem, obrigatoriamente, observados pelas EFPC. Conforme o art. 12 desse normativo, todos os riscos que possam comprometer a realização dos objetivos da EFPC devem ser continuamente identificados, avaliados, controlados e monitorados. Nesse sentido, o art. 13 impõe que os sistemas de controles internos devem ser continuamente reavaliados e aprimorados pela entidade, com procedimentos apropriados para os riscos mais relevantes identificados nos processos de seus diferentes departamentos ou áreas. Análises também não observadas.
Além disso, conforme o art. 3º do Regulamento do FIP Saúde (peça 23) , o objetivo do fundo é buscar valorização do capital investido a longo prazo em carteira diversificada de Valores Mobiliários. Apesar do regulamento impor investimento em carteira diversificada, o que se observou ao longo da existência do fundo foi o investimento em apenas um ativo, qual seja, a empresa Global Gestão e Saúde S/A, conforme consulta realizada na base da Comissão de Valores Mobiliários em 6/10/2020, no seguinte endereço: https://cvmweb.cvm.gov.br/SWB/Sistemas/SCW/CPublica/.
Desse modo, as prescrições contidas nos instrumentos referenciados têm natureza cogente para tais entidades e visam evitar que as aplicações dos recursos das EFPC ocorram mediante análises superficiais ou genéricas que em tais circunstância acabam expondo a entidade a perigos excessivos, acima do limite comumente aceitável, que poderiam e deveriam ser minimizados com a adoção de  práticas usuais do mercado, de observância obrigatória pelas EFPC, o que não ocorreu no caso em epígrafe, já que entende-se que  as causas desses prejuízos têm origem na forma irregular como se deram os investimentos no âmbito do Postalis, ou seja, com violações a normativos internos, análises superficiais em relação aos aspectos jurídicos, financeiros e econômicos do investimento, inobservância às regras estabelecidas pelo Conselho Monetário Nacional.
Ademais, há indícios de ações irregulares/temerárias por parte dos responsáveis pelo Fundo Investido, além de violação ao Regulamento do Fundo investido, uma vez que aplicaram  todo o patrimônio do fundo em uma única companhia, que pode estar envolvida em irregularidades que ensejaram dano ao patrimônio público (https://g1.globo.com/politica/blog/matheus-leitao/post/2018/02/28/mp-apura-eventual-irregularidade-na-compra-de-medicamentos-de-alto-custo-pelo-ministerio-da-saude.ghtml, acessado em 6/10/2020) .
Cabe enfatizar que a avaliação das condutas dos administradores responsáveis que atuam no mercado, normalmente é realizada em casos assemelhados segundo a doutrina do Business Judgment Rule, acolhida pelo art. 158 da Lei 6.404/1976 (Lei das S.A. brasileira) . 
Segundo tal doutrina, não se exige do administrador, na condução dos seus negócios - que, por conceito, emerge-se em um contexto de riscos e incertezas - uma produção compulsória de resultado; ou seja, produzir lucro. Em verdade, o que é esperado na condução de negócios em nome de outros é a devida diligência; um dever de meio, não necessariamente de fim, em tomar decisões com um zelo e cuidado, em atuação estrita dos interesses dos donos do negócio ou dos donos do dinheiro. 
Essa teoria foi acolhida pelo do TCU, consoante parecer da Unidade Técnica que motivou o Acórdão 2824/2015-TCU-Plenário, acolhido pelo Voto do eminente Relator José Múcio Monteiro, podendo ser traduzida "como regra de decisão empresarial, e consiste em determinado padrão de atuação para o gestor, com parâmetros norteadores do comportamento do administrador, os quais, se observados, isentam o gestor de responsabilidade por prejuízos eventualmente causados. Mais ainda, a regra aplica-se como garantia de que as decisões tomadas com lastro nos deveres de¿diligência¿e lealdade não se sujeitem à revisão por tribunais". 
Nesse sentido temos ainda o cuidadoso relatório técnico que subsidiou o Acórdão 2824/2015-TCU-Plenário: 
Tal norma de conduta do societário norte-americano foi recepcionada no direito brasileiro pelo §¿6º do art. 159, acima transcrito, o qual indica que o juiz pode excluir a responsabilidade de um administrador, caso entenda que este agiu de boa-fé e no interesse da companhia. Tal entendimento encerra jurisprudência administrativa da Comissão de Valores Mobiliários como se verifica, por exemplo, no voto do Relator do Processo Administrativo Sancionador CVM nº 10/2006, Diretor Alexsandro Broedel Lopes, julgado em 16/8/2011: 
'No presente caso, mostra-se evidente que a acusada foi criteriosa, cuidadosa, leal e diligente para com a companhia, sendo certo que a aplicação da regra de decisão negocial (business judgement rule) afasta, de plano, qualquer questionamento quanto aos atos em análise no presente processo.' 
Em face do exposto, conclui-se pela procedência da representação e pela necessidade de apuração das responsabilidade dos atores envolvidos, tanto no processo decisório quanto em seu acompanhamento, através dos meios adequados, ou seja, mediante instauração de Tomada de Contas Especial (TCE) , nos termos do art. 2º da Instrução Normativa TCU 71/2012, com vistas ao ressarcimento dos valores devidos. A instauração da TCE deve ser realizada pelo Postalis, pois compete primeiramente ao próprio órgão ou entidade responsável, a apuração das irregularidades na aplicação dos recursos federais geridos, conforme recente Acórdão 730/2019-TCU-Plenário, da Relatoria do Ministro Augusto Nardes.
CONCLUSÃO
Consta dos autos que os investimentos realizados Pelo Postalis no FIP Saúde entre os anos de 2009 a 2017, objeto de análise nesta instrução, causaram prejuízos milionários à EFPC (peça 18, p. 1; peça 26 e peça 39, p. 5 e 29) 
A título exemplificativo, coletou-se dados dos fundos citados (FIP Saúde, FL Pegasus e FL Dourado) , tendo sido verificado que, nos últimos cinco anos, eles apresentaram retorno negativo, respectivamente, de 43,08%, 32,2% e 11,10%.  O indicador de referência, por sua vez, apresentou, resultado positivo de 49,25% para o mesmo período analisado, conforme apresentado a seguir:

Fonte: https://magnetis.com.br/comparacao_de_fundos , acessado em 6/10/2020.
Frisa-se que todo o investimento realizado de forma direta no FIP Saúde, no valor histórico de R$ 40 milhões,  já foi integralmente provisionado como perda, conforme conta nas Demonstrações Financeiras do Fundo e no Relatório da Gerência de Governança de Investimento - GGI do Postalis (peça 18, p. 1; peça 26 e peça 39, p. 5 e 29) .
Por outro lado, consta nos autos que, ainda que ocorresse a liquidação do FIP Saúde (algo que está em discussão) , mediante suposta entrega das ações representativas da companhia investida, haveria impossibilidade do seu recebimento diretamente, seja em razão da existência de possíveis passivos da companhia, seja por força de expressa vedação legal, conforme apontado pelo escritório  Muller Altit Advogados (peças 14 e 17, p. 6) 
Ademais, há dúvidas acerca do real valor das ações da companhia investida (Global Gestão em Saúde S/A) , posto a existência de indícios de fraude no laudo de sua avaliação econômico-financeiro, elaborado pela empresa Conceito Consultoria, conforme discorrido acima.
Outrossim, não se vislumbrou nos documentos apresentados ao Tribunal pelo Postalis com vistas a justificar o processo decisório dos investimentos realizados na Atlântica Fundo de Investimentos em Participações Saúde, tampouco na documentação encaminhada pelo MPF em relação aos investimentos realizados no fundo referenciado, bem como no FL Pegasus e FIM FL Dourado, apontamentos ou discussões relacionadas à necessária análise de riscos, incluídos os de crédito, de mercado, de liquidez, operacional, legal e sistêmico, na forma requerida pela Resolução CMN 3.792/2009, vigente à época e atualmente revogada pela Resolução CMN 4.661/2018 (peças 24, 25, 27 e 33) .
Defende-se que as causas desses prejuízos têm origem na forma irregular como se deram os investimentos no âmbito do Postalis, ou seja, com violações a normativos internos, análises superficiais em relação aos aspectos jurídicos, financeiros e econômicos do investimento, inobservância às regras estabelecidas pelo Conselho Monetário Nacional.
Além disso, há indícios de ações irregulares/temerárias por parte dos responsáveis pelo Fundo Investido, além de violação ao Regulamento do Fundo investido, principalmente por terem aplicado todo o patrimônio do fundo em uma única companhia, a qual pode estar envolvida em irregularidades que ensejaram dano ao patrimônio público (https://g1.globo.com/politica/blog/matheus-leitao/post/2018/02/28/mp-apura-eventual-irregularidade-na-compra-de-medicamentos-de-alto-custo-pelo-ministerio-da-saude.ghtml, acessado em 6/10/2020) .
Dito isso, faz-se necessário apurar a responsabilidade dos diversos atores envolvidos, tanto no processo decisório quanto em seu acompanhamento, através dos meios adequados, para que ocorra o devido ressarcimento. Especial atenção deve ser dada às ações realizadas pelo Administrador, pelo responsável pelos serviços de gestão e pela prestadora de consultoria de investimentos do fundo, uma vez que também concorreram para o prejuízo apurado ou na iminência de ocorrer, haja vista os indícios de que agiram de forma irregular/temerária, além de provável violação ao Regulamento do Fundo investido, principalmente por terem aplicado todo o patrimônio do fundo em uma única companhia, no caso a  Global Gestão em Saúde S.A, sob a qual pairam dúvidas acerca do real valor das suas ações, conforme já discorrido antes.
Ressalta-se que o processo administrativo adequado para ressarcimento de valores ao erário é a Tomada de Contas Especial (TCE) , nos termos do art. 2º da Instrução Normativa TCU 71/2012.
Nesse sentido, o fluxo administrativo do processo de TCE deve seguir o rito da fase interna, antes de ser remetido a este Tribunal de Contas; ou seja, é necessária a certificação da Controladoria-Geral da União (CGU) para posterior encaminhamento a esta Corte de Contas, nos termos do art. 9º, III, da Lei 8.443/1992 c/c art. 10, II, da IN 71/2012. Registra-se que a determinação de instauração de TCE está em consonância com o § 4º do art. 4º da IN 71/2012.
Via regra a instauração de TCE deve ser realizada pelo órgão competente, e não diretamente pelo TCU, sendo a instauração pelo próprio Tribunal uma medida de exceção, conforme entendimento exposto no Acórdão 730/2019-TCU-Plenário, da Relatoria do Ministro Augusto Nardes, nos termos que se seguem:
A apuração de irregularidades na aplicação de recursos da União compete, primeiramente, ao órgão ou à entidade da Administração Pública Federal responsável pela sua gestão, sendo medida de exceção a instauração de tomada de contas especial diretamente pelo TCU. 
Desse modo, considerando que a instauração de TCE é de competência inicial do próprio órgão, conforme Acórdão 730/2019-TCU-Plenário, acima citado, propõe-se determinar ao Postalis que instaure Tomada de Contas Especial com o fim de realizar a devida apuração da responsabilidade e dos danos ocasionados pelos investimentos realizados, de forma direta ou indireta, no FIP Saúde Multiestratégia.
PROPOSTA DE ENCAMINHAMENTO
Diante do exposto, submete-se os autos à consideração superior, propondo:
a)  considerar procedente a representação.
b) determinar ao Postalis Instituto de Previdência Complementar, com fundamento no art. 8º da Lei 8.443/1992, no art. 4º, § 4º, da Instrução Normativa TCU 71/2012 e no art. 4º, I e II, da Resolução-TCU 315/2020, que, no prazo de 180 dias, providencie a instauração de tomada de contas especial referente às irregularidades identificadas nos investimentos realizados no FIP Saúde Multiestratégia (CNPJ 11.145.189/0001-27) , FIM FL Dourado (CNPJ 19.445.244/0001-06) e FL Pegasus (CNPJ 13.089.217/0001-61) os quais afrontaram os arts. 9º, 13 e 30 da Resolução CMN 3.792/2009 (atualmente revogada) e os arts. 12, 13 e 14 da Resolução CGPC 13/2004, além do art. 3º do próprio Regulamento do FIP, observando, necessariamente, os seguintes aspectos:
b.1) identificação dos responsáveis pelo prejuízo;
b.2) individualização das condutas e normas descumpridas por cada responsável;
b.3) análise do nexo causal entre a conduta do agente e o dano ao erário;
b.4) quantificação do débito por responsável e possibilidade de aplicação do instituto de responsabilidade solidária;
b.5) notificação aos responsáveis, com os respectivos avisos de recebimento, e pareceres emitidos pela área técnica responsável onde esteja inclusa a análise das justificativas apresentadas pelos responsáveis, nos termos do art. 10, § 1º, b e c, da IN TCU 71/2012;
b.6) observação dos demais documentos listados no art. 10 da IN TCU 71/2012; e
b.7) encaminhamento do processo de TCE à Controladoria-Geral da União, para certificação e ateste.
c) enviar cópia desta instrução, do Acórdão a ser proferido, bem como do Relatório e do Voto que o fundamentarem aos seguintes destinatários:
c.1) à Força-Tarefa Postalis e à Força-Tarefa Greenfield do Ministério Público Federal para ciência e eventuais providências;
c.2) ao Postalis, a fim de subsidiar os trabalhos da TCE e do Procedimento Administrativo a serem instaurados;
d) arquivar o presente processo, nos termos do art. 169, inciso V, do RI/TCU."
MANIFESTAÇÃO DO MINISTÉRIO PÚBLICO JUNTO AO TCU
2.		O Ministério Público junto ao TCU, representado pelo Subprocurador-Geral Paulo Soares Bugarin, manifestou sua concordância parcial com a proposta de encaminhamento da unidade técnica, conforme o Parecer à peça 71, a seguir transcrito.
"Trata-se de representação autuada conforme o despacho constante à peça 31 do TC Processo 027.321/2018-5 e acostado aos presentes autos à peça 1. Foi determinado à SecexFinanças que apurasse possíveis irregularidades ocorridas no Instituto de Previdência Complementar dos Correios - Postalis, relacionadas aos investimentos da entidade no Fundo de Investimento em Participações Saúde (FIP Saúde) .
Na instrução de peça 66, a unidade técnica identificou um leque de irregularidades nas decisões do Postalis em investir recursos no FIP Saúde. Nessa análise, apontou desconformidades com inúmeros normativos que regem a matéria, bem como traz um histórico de parte do processo decisório e das informações econômico-financeiras supostamente utilizadas para balizar a aplicação dos recursos do Postalis no referido fundo.
O cenário apresentado aponta que a Entidade Fechada de Previdência Complementar - EFPC realizou investimentos desastrosos de forma direta e indireta no FIP Saúde entre os exercícios de 2010 e 2017.
Em 2010, realizou um aporte inicial de R$ 2 milhões no FIP, quando ainda era administrado pela Atlântica Administração de Recursos Ltda. Esse aporte inicial foi analisado em representação própria, em atendimento ao item 9.6.5 do Acórdão 630/2017-TCU-Plenário (TC Processo 027.321/2018-5) .
Nesse caso, o Tribunal não identificou indícios de irregularidades na gestão do referido fundo pela Atlântica, período de gestão o qual se restringiu a atividades operacionais do fundo, de modo que o Tribunal decidiu pelo arquivamento do feito (Acórdão 1760/2020-TCU-Plenário) .
Registre-se que no referido processo buscou-se avaliar unicamente se a primeira gestora do FIP contribuiu para o prejuízo de R$ 2 milhões causado ao Postalis, o que não se verificou.
No presente caso, foram identificados outros indícios de irregularidades na gestão do FIP Saúde após a saída da Atlântica e a assunção da gestão pelo BNY Mellon.
O segundo aporte ocorreu em 4/2/2013, no valor de R$ 38 milhões (peças 26 e 39) .
Posteriormente, em 2017, o Postalis realizou novos aportes no FIP Saúde de forma indireta, por meio de dois outros fundos. No primeiro caso, foram aplicados R$ 23.030.000,00 no Fundo de Investimento Multimercado - FIM FL Dourado, que possuía recursos investidos no FIP Saúde.
Ainda em 2017, o Postalis realizou outro aporte de forma indireta, com a integralização de cotas do fundo FL Pegasus no valor de R$ 33.450.000,00. Posteriormente, esse valor foi integralizado no FIM FL Dourado, que, por sua vez, investia no FIP Saúde.
Os recursos do FIP Saúde foram investidos em apenas uma empresa, a Global Gestão em Saúde S.A. Releva observar que a empresa era a consultora técnica do próprio fundo, em evidente conflito de interesses.
Recentemente, a auditoria independente Ernst&Young absteve-se de opinar sobre os demonstrativos financeiros do FIP relativos aos exercícios de 2016 e 2017, pois a companhia investida não apresentou demonstrativos, nem o laudo econômico-financeiro ou a análise de recuperação do investimento.
Em sua análise, a unidade técnica elenca as fontes consultadas e destaca alguns documentos que não foram apresentados pelo Postalis, como o exame jurídico do regulamento do FIP Saúde eventualmente realizado pelo escritório especializado Bocater, Camargo Costa e Silva Advogados. A ausência desse documento caracteriza infração ao art. 9º, caput, da Resolução CMN 3.792/2009.
Além disso, constatou-se que os demais documentos que deram suporte ao processo decisório (peças 24, 25, 27 e 33) não apresentaram a necessária análise de riscos, crédito, mercado, liquidez, operacional, legal, sistêmico, na forma requerida pela norma anteriormente citada.
A SecexFinanças também informa que o relatório de análise de investimento assinado pelo Sr. Fábio Ricardo Motta de La Plata foi falho, realizado sem a necessária diligência para garantir o seu dever fiduciário, conforme apontou a Previc.
A ausência de avaliação desses riscos deu causa ao prejuízo inicial de R$ 2 milhões ao Postalis. Conforme já discorrido, tal prejuízo não pode ser atribuído à ex-gestora Atlântica, o que não impede que esse dano não possa ser atribuído a outros responsáveis, dentre os quais o Sr. Fábio Motta.
Como já discorrido, mesmo com o prejuízo inicial, o Postalis voltou a aplicar no FIP em 2013, agora um montante bem superior, da ordem de R$ 38 milhões. Em pouco mais de quatro anos, em 2017, esse "investimento" foi provisionado, e o valor contábil encontra-se zerado em 31/3/2020 (peça 18, p. 1) .
Podemos considerar, com isso, quase certa a perda total dos recursos aplicados, mesmo que venha a ser liquidada a empresa Global Gestão em Saúde S.A.
Em todo caso, o referido investimento careceu de qualquer fundamento jurídico ou técnico que justificassem o aporte dos recursos.
Verifica-se, ainda, que, para viabilizar o "investimento" no valor de R$ 38 milhões, foi levado em consideração o Laudo de Avaliação Econômico-Financeiro da Global Gestão em Saúde S.A., elaborado pela Conceito Consultoria em 27/11/2012, cujas conclusões estavam totalmente afastadas da realidade econômico e financeira da empresa investida à época e com graves erros e irregularidades.
Registro que esse modus operandi de avaliar de forma irreal uma empresa também ocorreu no investimento realizado pelo Postalis no FIP Bioenergia, caso também sob apuração neste Tribunal, em que há proposta de responsabilização da consultoria que realizou a avaliação claramente falha e que causou prejuízos ao Postalis (TC Processo 027.243/2018-4) .
No presente caso, outra irregularidade grave identificada pela Previc foram as evidências de que havia um relacionamento entre integrantes da Conceito e da Global Gestão em Saúde, o que caracteriza um grave conflito de interesses.
Outra empresa envolvida nessas fraudes é a 6M Participações Ltda., que subscreveu R$ 161.234.895,00 em cotas do FIP, por meio de 13.089.049 de ações da Global Gestão em Saúde.
Esse fato ocorreu um mês antes do aporte de R$ 38 milhões do Postalis. A subscrição aconteceu no final de 2012 (novembro de 2012) e, já no encerramento do exercício de 2012, a Global apresentou um passivo a descoberto de R$ 5,2 milhões, ou seja, apenas 34 dias após a emissão do Laudo de avaliação realizado pela Conceito.
O quadro apresenta fortes indícios de que as empresas Conceito, Global e 6M atuaram em conluio com os dirigentes do Postalis para o cometimento das fraudes que resultaram em prejuízos ao Postalis e de seus participantes.
Curiosamente, entre 28/2/2014 e 28/2/2015, o FIP Saúde já não possuía mais caixa para o pagamento de suas despesas ordinárias e a continuidade de suas operações. Com isso, passou a depender de novos aportes dos cotistas, principalmente do Postalis. O que se repetiu em 2018, após o Postalis ter aportado indiretamente por meio dos fundos FL Dourado e FL Pegasus aproximadamente R$ 56 milhões.
A instrução não detalha qual o montante dos aportes realizados nos referidos fundos foi destinado ao FIP Saúde, mas registra que existe proposta para que o fundo FL Dourado também seja liquidado.
Novamente a situação sob análise sugere que não havia qualquer intenção dos gestores e da empresa investida em retornarem os recursos ou pagarem alguma remuneração ao Postalis. 
Ante a ausência de informações a respeito da situação desses fundos e da empresa "investida", esses fatos nos levam a concluir que o dano causado ao Postalis envolveu a totalidade de recursos aplicados nessas operações, o que deve ser cobrado de todos os envolvidos no caso.
O esquema de desvios de recursos do Postalis, como se vê, foi sofisticado e ainda teve desdobramentos em 2017, mesmo após as descobertas das fraudes iniciais pelas fiscalizações realizadas pela Previc. Registre-se que o acúmulo de irregularidades no Postalis levou a Previc a decretar a intervenção no Postalis. A intervenção se iniciou em outubro de 2017 e terminou em 23/12/2019.
Os "investimentos" nos fundos FL Dourado e FL Pegasus ocorreram em 5/7/2017, 4/8/2017 e 7/8/2017. Curiosamente, isso se deu pouco antes da decretação da intervenção do Postalis pela Previc, o que indica uma pressa incomum em concretizar fraudes contra a EFPC, o que sugere que os envolvidos buscavam o acesso a mais recursos do Postalis antes que a intervenção se ultimasse.
O FIP Saúde, por sua vez, está em vias de ser liquidado. Caso a liquidação venha a ocorrer, o Postalis não dispõe de qualquer informação do valor real dos ativos e das dívidas e obrigações pendentes da empresa Global. Mais uma evidência a indicar que todo o processo envolve um golpe perpetrado contra o Fundo de Previdência Complementar.
Com base no que se conhece do caso, entendo que os recursos aportados são irrecuperáveis e todos os aportes realizados devem ser considerados como dano ao Postalis. Numa eventualidade, de que algum valor venha a ser recuperado, tal montante poderá ser abatido do débito a ser imputado aos diversos responsáveis envolvidos.
A unidade técnica pondera que os "investimentos" realizados no FIP Saúde, direta ou indiretamente, foram prejudicais à EFPC e necessitam de aprofundamento. Propõe que deve ser apurada a responsabilidade dos diversos atores envolvidos, tanto no processo decisório quanto no acompanhamento dessas aplicações.
Para isso, a SecexFinanças propõe, com base no rito do processo administrativo, que seja determinada a instauração de TCE pelo órgão competente, o próprio Postalis.
Em que pese concordar com a urgente e necessária instauração de uma tomada de contas especial, ante os inúmeros indícios de irregularidades já colhidos até o momento, sugiro que o mais adequado, tendo em conta a racionalidade administrativa, é que o próprio TCU instaure o processo de TCE, nos moldes do que já foi determinado para o caso do FIP Bioenergia (Acórdão 630/2017-TCU-Plenário) .
Nessa esteira, proponho que, além de serem avaliadas as responsabilidades dos administradores do Postalis, também devem ser responsabilizados os prestadores dos serviços da gestão dos Fundos supracitados, da consultoria de investimentos que avaliou as ações da Global Gestão em Saúde (Conceito Consultoria) , a empresa 6M Participações e, eventualmente, os agentes financeiros responsáveis pela gestão dos fundos, como o BNY Mellon.
As fraudes relatadas datam de 2010 e se repetiram com um modus operandi similar em 2017. As apurações realizadas no âmbito dos Correios e do Postalis até agora não resultaram na instauração de uma TCE e não há notícia de que essas entidades estejam dando andamento a qualquer apuração com esse objetivo.
Aparentemente, o Postalis optou por acompanhar os desdobramentos das ações impetradas pelo MPF e por patrocinar causas diretamente na Justiça Federal.
Considerando que o caso envolve irregularidades cometidas recentemente, como também fatos ocorridos há mais de 10 anos, o mais prudente é que o próprio Tribunal instaure a TCE sugerida e identifique os responsáveis pelos danos causados ao Postalis, na linha do que já foi feito no caso do FIP Bioenergia (TC Processo 027.243/2018-4) . Por tudo que foi exposto, o dano causado ao Postalis é a integralidade dos aportes realizados de forma direta e indireta no FIP Saúde.
Registre-se que neste caso diversas iniciativas com vistas a identificar os responsáveis e quantificar o dano causado ao Postalis foram realizadas administrativamente pela Previc, pelo controle interno dos Correios, pela CGU, pelos interventores do Postalis e pelo TCU, sendo, portanto, necessário concluir essas apurações no âmbito administrativo via processo de tomada de contas especial.
Em vista desse posicionamento, discordo da proposta da unidade técnica em se determinar ao Postalis que instaure uma tomada de contas especial referente às irregularidades identificadas nos "investimentos" realizados no FIP Saúde Multiestratégia, FIM FL Dourado e FL Pegasus.
Sugiro que essa responsabilidade pela instauração da TCE seja atribuída à própria Secretaria de Controle Externo do Sistema Financeiro Nacional e dos Fundos de Pensão.
II
A respeito das apurações envolvendo os fundos de investimento citados, verifico que, no Relatório Anual do Postalis de 2017, a entidade informa que instaurou uma sindicância interna para apuração dos responsáveis pela aplicação de recursos no Fundo de Investimento Multimercado FL Pegasus e no FL Dourado. A conclusão dessa sindicância não consta dos presentes autos.
Já no Relatório Anual de 2018, o Postalis informa que concluiu uma Comissão de Inquérito Administrativo que buscou apurar as responsabilidades específicas dos administradores e conselheiros do Postalis relacionadas ao FIP Saúde. O procedimento de apuração foi concluído em 10/12/2018, sendo apresentado Relatório Conclusivo de Inquérito, que foi apreciado pela Previc por meio de Decisão Colegiada publicada no DOU 243, seção 1, p. 97, de 19/12/2018. A decisão e os documentos relacionados foram encaminhados ao Postalis para conhecimento e tomada de medidas necessárias.
No citado DOU, consta a informação que a questão foi discutida no âmbito do Inquérito Administrativo 44011.007749/2017-81. O julgamento na Previc ocorreu na 423ª Sessão Ordinária, de 10/12/2018, que resultou no Despacho Decisório 243/2018/CGDC/DICOL, o qual aprovou o Relatório Conclusivo da Comissão de Inquérito com aplicação das penalidades propostas, observados os ajustes na dosimetria da pena constantes da Nota 1719/2018/PREVIC.
Segundo apurado pela Previc (peça 39, p. 7) , a gestora do FIM FL Dourado denominava-se A2A Administração e Gestão de Ativos Ltda., mas sua razão social foi alterada para Finger Lakes Gestora de Recursos Ltda. após o seu sócio, Sr. Antônio Afonso de Oliveira Neto, ter o seu patrimônio bloqueado pela Operação Greenfield.
Vê-se que, na apuração das responsabilidades, a unidade técnica deverá identificar também os envolvidos na gestão dos fundos FL Dourado e Pegasus, ante os indícios de gestões irregulares e fraudulentas.
Deve-se também avaliar a possibilidade e viabilidade de se desconsiderar a personalidade jurídica das empresas envolvidas, ante a constatação da Previc de que a gestora do fundo FL Dourado alterou sua razão social para continuar operando e escapar de eventuais responsabilizações.
Segundo a Previc (peça 39, p. 1) , como já comentado, foram identificadas não apenas irregularidades nos aportes iniciais feitos no FIP Saúde, como também há evidências de fraude no laudo de avaliação dos investimentos realizado pela empresa Conceito e a ocultação de informaçõeseconômico-financeiras realizada pela empresa Global Gestão em Saúde S.A.
Cabe, ainda, o registro feito pela unidade técnica de que a Global Gestão em Saúde é alvo de investigação por possíveis irregularidades cometidas em 2017 no fornecimento ao Ministério da Saúde de medicamentos usados para o tratamento de doenças raras na rede pública.
Agora, em 2021, a empresa se vê envolvida indiretamente em outro imbróglio, pois o seu proprietário, Francisco Maximiano, também é proprietário da empresa Precisa Medicamentos, que se diz representante no país do laboratório indiano Bharat Biotech, fabricante da vacina Covaxin.
Em contrato emergencial assinado com o Ministério da Saúde, a empresa se responsabilizou em fornecer 20 milhões de doses ao país, a US$ 15 a unidade. Segundo o que já foi noticiado, no momento da contratação a vacina ainda não havia recebido o aval da Anvisa para seu uso, mesmo emergencialmente. A Precisa teria superfaturado o valor de cada dose, que no mercado custaria US$ 1,34.
A empresa também foi alvo da operação Falso Negativo da Polícia Federal, que investigou fraudes na compra de kits de testes para diagnóstico da Covid-19 em sete Estados brasileiros e no Distrito Federal.
Em vista desse quadro, e em homenagem à racionalidade administrativa, proponho que se determine à SecexFinanças a instauração da tomada de contas especial com vistas a apurar o dano causado ao Postalis e a identificar os responsáveis envolvendo o aporte de recursos nos fundos FIP Saúde, FIM FL Dourado e FL Pegasus."
	
	É o Relatório.

não há

Subprocurador-Geral Paulo Soares Bugarin.

REPRESENTAÇÃO (REPR)

Secretaria de Controle Externo do Sistema Financeiro Nacional (SecexFinan).

Em análise, Representação autuada pela Secretaria de Controle Externo do Sistema Financeiro Nacional e dos Fundos de Pensão com vistas a apurar possíveis irregularidades ocorridas no Postalis Instituto de Previdência Complementar, relacionadas aos investimentos da entidade no Fundo de Investimento em Participações Saúde (FIP Saúde) .
2.	O presente processo foi autuado em cumprimento ao meu Despacho exarado em 12/2/2020, à peça 31 do processo TC Processo 027.321/2018-5, a seguir transcrito.
"DESPACHO
Os autos foram atribuídos à minha relatoria por força do art. 152 do Regimento Interno do TCU.
Trata-se de representação da SecexPrevidência, em atendimento ao item 9.6.5 do Acórdão 630/2017-TCU-Plenário, relator Ministro Vital do Rêgo, para apurar eventuais danos e responsabilidades decorrentes de todas as operações realizadas pela Atlântica Administração de Recursos Ltda., administrada pelo Sr. Fabrizio Dulcetti Neves, em fundos de investimentos do Postalis, inclusive do Brasil Sovereign II.
Referido Acórdão foi proferido nos autos do TC Processo 012.230/2016-2, que versou sobre relatório de auditoria realizada com objetivo de apurar a existência de prejuízos bilionários causados ao Postalis Instituto de Previdência Complementar (Postalis) , relacionados a elevados déficits existentes em fundos de investimento dos quais o instituto participa.
Após instrução preliminar deste TC Processo 027.321/2018-5 - autuado em cumprimento ao item 9.6.5 do Acórdão 630/2017-TCU-Plenário -, peça 5, a SecexPrevidência diligenciou à Superintendência de Nacional de Previdência Complementar (Previc) , à Comissão de Valores Mobiliários (CVM) , à Empresa Brasileira de Correios e Telégrafos (Correios) e ao Postalis.
Acostadas aos autos as respostas das entidades, a unidade instrutiva elaborou sua instrução de mérito, peças 26 a 28, cujas conclusões e propostas transcrevo in verbis:
"CONCLUSÃO
36.	Em atendimento à determinação do item 9.6.5 do Acórdão 630/2017-TCU-Plenário (Relator: Vital do Rêgo) , instrução preliminar no presente processo procurou esclarecer se a Atlântica Administração de Recursos Ltda. era a gestora de outros fundos relacionados ao Postalis, além do FIDE Brasil Sovereign II, abordado na auditoria que culminou no referido Acórdão.
37.	Após a realização de diligências, foi possível constatar que a Atlântica era gestora de mais dois fundos com investimentos do Postalis: o FIDE Atlântica Real Sovereign II, incorporado pelo Brasil Sovereign II, e o Fundo de Investimento em Participações Saúde (FIP Saúde) .
38.	Com relação ao FIDE Brasil Sovereign II (e ao seu incorporado Atlântica Real Sovereign II) , há vários trabalhos sendo realizados ou já terminados, no âmbito do judiciário, da CVM, da Previc e desta Corte de Contas, na Tomada de Contas Especial do TC Processo 010.408/2017-7, razão pela qual não há justificativa para tratar desse Fundo também na presente representação.
39.	Por outro lado, no FIP Saúde, ainda que chame a atenção o fato de o Fundo ter ficado "parado" durante o período analisado, não há elementos suficientes que apontem indícios de irregularidade na gestão do FIP pela Atlântica Administração de Recursos Ltda. Seu período de gestão foi caracterizado por apenas um investidor (Postalis) , com baixo aporte efetivo de recursos (R$ 2 milhões) e consumo do montante disponível com atividades operacionais do Fundo. A atividade-fim do FIP, com novos investidores e aporte, concretizou-se apenas sob a gestão do BNY Mellon. 
40.	Ademais, as irregularidades detectadas pela Previc no FIP Saúde dizem respeito aos dirigentes do Postalis, que investiram no Fundo acima do limite ditado pela Resolução CMN n° 3.792/2009. Não há análise da conduta da gestora do FIP.
41.	Portanto, propõe-se encerrar a presente representação e arquivar-se o processo, devido à ausência de indícios de irregularidades na conduta da gestora Atlântica na gestão do FIP Saúde, considerando-se ainda que os investimentos do Postalis no FIDE Brasil Sovereign II são tratados em outro processo desta Corte de Contas, o TC Processo 010.408/2017-7.
42.	Considerando-se, ainda, os indícios de irregularidade mencionados nos itens 28 a 35 da presente instrução, propõe-se a autuação de processo de representação para se apurar as irregularidades eventualmente cometidas no FIP Saúde, diligenciando-se desde já o Postalis e o Ministério Público Federal para se obter mais informações.
PROPOSTA DE ENCAMINHAMENTO
43.	Ante todo o exposto, submetem-se os autos à consideração superior, propondo:
conhecer da presente representação, satisfeitos os requisitos de admissibilidade previstos nos arts. 235 e 237, inciso VI, do Regimento Interno deste Tribunal e no art. 103, § 1º, da Resolução - TCU 259/2014, para, no mérito, considerá-la improcedente;
dar ciência do acórdão que vier a ser proferido ao representante, às partes interessadas e à Superintendência Nacional de Previdência Complementar (Previc) , destacando que o relatório e o voto que fundamentam a deliberação ora encaminhada podem ser acessados por meio do endereço eletrônico www.tcu.gov.br/acordaos;
determinar à SecexFinanças que autue representação para a apuração de eventuais irregularidades cometidas no âmbito do FIP Saúde e, com fundamento no art. 157 do RI/TCU, realizar diligência ao Postalis Instituto de Previdência Complementar, à Força-Tarefa Postalis e à Força-Tarefa Greenfield, ambas do Ministério Público Federal, para que, no prazo de trinta dias, sejam encaminhados os seguintes documentos, que irão compor o futuro processo a ser autuado por esta Unidade Técnica:
Existência de eventual procedimento investigatório envolvendo o FIP Saúde, notadamente os investimentos do Postalis nesse Fundo, bem como a documentação de suporte da referida investigação e os documentos que embasaram as tomadas de decisão para realização do investimento (principalmente a efetivação dos dois aportes) e os acompanhamentos necessários.
arquivar o presente processo, com fundamento no art. 169, inciso III, do Regimento Interno do Tribunal;"
Previamente à apreciação do mérito da presente representação, julgo pertinente a oitiva do Ministério Público junto ao TCU.
Concomitantemente ao exame a ser empreendido pelo Parquet, acolho a proposta da unidade no sentido de autorizá-la a autuar processo de representação para a apuração de eventuais irregularidades cometidas no âmbito do FIP Saúde, descritas na sua instrução à peça 26:
"27. Com relação à gestão dos FIDE Atlântica Real Sovereign II e Brasil Sovereign II (aquele incorporado por este) , que podem ser considerados como um só caso, há ampla investigação em curso ou mesmo finalizada, no âmbito do judiciário (ação judicial nº 0266411-48.2014.8.19.0001) , da Previc (processo 44011.000591/2012-11) , da CVM (processos RJ-2015-2027 e RJ-2015-9909) e desta própria Corte de Contas (TC Processo 010.408/2017-7) , não havendo razão para se tratar do assunto no presente processo. Dessa forma, esta Representação pode ser encerrada tendo em vista a ausência de indícios de irregularidade e o tratamento do assunto em outros processos e esferas do Poder Público.
28. Não obstante o escopo da presente representação ter se atido à gestão da Atlântica nos fundos de investimento do Postalis, conforme determinado pelo Plenário desta Corte de Contas, o exame técnico dos fatos possibilitou que a Unidade Técnica se deparasse com indícios que sugerem a existência de irregularidades na gestão do FIP Saúde após a saída da Atlântica e assunção deste pelo BNY Mellon.
29. O primeiro fato que chamou a atenção foi a alteração realizada no Regulamento do FIP Saúde, por ocasião da troca de gestora. Na Assembleia Geral de Cotistas, realizada em 23 de fevereiro de 2012, a taxa de administração do FIP passou de 2% para 0,18%, sendo que a nova gestora (BNY Mellon) "decidiu por não cobrar qualquer remuneração por seus serviços" (peça XXX) . O BNY Mellon abriu mão inclusive da taxa de performance, que iria integralmente para o consultor do Fundo. Posteriormente, esses dispositivos foram alterados novamente, prevendo remuneração para a gestora, mas é de se estranhar o BNY Mellon aceitar assumir um FIP sem nenhum tipo de remuneração. 
30. Em adição a esse indício, os fatos de o FIP ser gerenciado pelo BNY Mellon (agente causador de diversos prejuízos ao Postalis) e ter investido em apenas uma empresa levantam mais suspeitas, pois a existência de FIPs compostos por um único ativo foi causa de irregularidades em outros casos semelhantes.
31. Além disso, a única empresa investida pelo FIP, a Global Gestão em Saúde, era, segundo o regulamento, Consultora Técnica do Fundo antes do investimento ser efetivado, em evidente conflito de interesses. Ato contínuo, os pareceres da auditoria independente (Ernst&Young) para os demonstrativos do FIP nos exercícios findos em fevereiro de 2016 e 2017 foram emitidos com abstenção de opinião, pois a companhia investida não apresentara seus demonstrativos, além de não terem sido disponibilizados o laudo econômico-financeiro da companhia e/ou a análise do valor de recuperação do investimento.
32. Com relação à Global Gestão em Saúde, destaque-se que há notícias na imprensa informando que a empresa é alvo de investigação do Ministério Público por supostas irregularidades na aquisição de medicamentos de alto custo pelo Ministério da Saúde.
33. Outro sinal negativo para o investimento no FIP é a prorrogação de seu prazo de funcionamento, por meio de alterações de Regulamento. Inicialmente previsto para durar sete anos (prorrogáveis por mais dois anos) , o FIP, que teve seu primeiro aporte em fevereiro de 2010, ainda não encerrou suas operações, o que pode ser indício de dificuldade de se desfazer de seu investimento na Global Gestão em Saúde e proporcionar rendimentos a seus cotistas (dentre eles, o Postalis) .
34. Por fim, a partir de consulta à internet, foi possível verificar notícia jornalística relatando que a Força-Tarefa Greenfield ofereceu denúncia contra o BNY Mellon pelos prejuízos causados ao Postalis, dentre eles, relativos ao FIP Saúde." (Grifei) 
Ante o exposto e com fulcro no art. 157 do RI/TCU, autorizo a SecexFinanças, com a devida celeridade que o caso reclama, a autuar processo apartado de representação - a ser distribuída à minha relatoria em atendimento ao art. 24 da Resolução TCU 175/2005 - com vistas a apurar as eventuais irregularidades cometidas no âmbito do Fundo de Investimento em Participações Saúde (FIP Saúde) e descritas nos itens 27 a 34 da instrução à peça 26.
Autorizo, igualmente, a adoção das medidas saneadoras cabíveis e necessárias pela SecexFinanças para o cumprimento deste Despacho.
Quanto à proposta para considerar improcedente esta representação (item "a" do parágrafo 43 da instrução à peça 26) , encaminhem-se, na sequência, os autos deste                       TC Processo 027.321/2018-5 ao Ministério Público junto ao TCU, com fulcro no art. 62, inciso III, do Regimento Interno.
À SecexFinanças."
3.	Procedido o saneamento dos autos e as necessárias análises, a unidade técnica concluiu que os investimentos realizados Pelo Postalis no FIP Saúde entre os anos de 2009 a 2017, causaram prejuízos ao Postalis (peça 18, p. 1; peça 26 e peça 39, p. 5 e 29) . Como exemplo, são citados dados dos fundos FIP Saúde, FL Pegasus e FL Dourado, tendo sido verificado que, nos últimos cinco anos, eles apresentaram retorno negativo, respectivamente, de 43,08%, 32,2% e 11,10%, enquanto o indicador de referência apresentou resultado positivo de 49,25% para o mesmo período analisado, como sintetizado no quadro a seguir, elaborado pela SecexFinanças.

4.	O Postalis não apresentou ao Tribunal informações relacionadas à análise de riscos, incluídos os de crédito, de mercado, de liquidez, operacional, legal e sistêmico, na forma requerida pela Resolução CMN 3.792/2009, vigente à época e atualmente revogada pela Resolução CMN 4.661/2018 (peças 24, 25, 27 e 33) .
5.	Além disso, há indícios de ações irregulares ou temerárias por parte dos responsáveis, além de violação ao Regulamento do Fundo investido, principalmente por terem aplicado todo o patrimônio do fundo em uma única companhia, a qual pode estar envolvida em irregularidades que ensejaram dano ao patrimônio público.
6.	Conforme apontado pelo MP/TCU, para viabilizar o investimento no valor de R$ 38 milhões, foi levado em consideração o Laudo de Avaliação Econômico-Financeiro da Global Gestão em Saúde S.A., elaborado pela Conceito Consultoria em 27/11/2012, cujas conclusões estavam "totalmente afastadas da realidade econômico e financeira da empresa investida à época e com graves erros e irregularidades.".
7.	Esse mesmo procedimento, de avaliar de forma irreal uma empresa, ocorreu igualmente no investimento realizado pelo Postalis no FIP Bioenergia, caso também sob apuração neste Tribunal, em que há proposta de responsabilização da consultoria que realizou a avaliação claramente falha e que causou prejuízos ao Postalis. 
8.	O assunto está sendo tratado nos autos do TC Processo 027.243/2018-4, de minha relatoria, também pautado na presente Sessão Plenária.
9.	Cumpre registrar que a identificação de desvios de recursos do Postalis levou a Superintendência Nacional de Previdência Complementar (Previc) a decretar a intervenção no Postalis, que se iniciou em outubro de 2017 e terminou em 23/12/2019.
10.	A Previc identificou irregularidades nos aportes iniciais feitos no FIP Saúde e evidências de fraude no laudo de avaliação dos investimentos realizado pela empresa Conceito e a ocultação de informações econômico-financeiras realizada pela empresa Global Gestão em Saúde S.A (peça 39, p. 1) .
11.	Conforme registrado pela SecexFinanças a Global Gestão em Saúde é alvo de investigação por possíveis irregularidades cometidas em 2017 no fornecimento ao Ministério da Saúde de medicamentos usados para o tratamento de doenças raras na rede pública.
12.	O MP/TCU trouxe importantes informações adicionais nos presentes autos.
13.	O proprietário da Global Gestão em Saúde, Francisco Maximiano, também é proprietário da empresa Precisa Medicamentos, que se diz representante no país do laboratório indiano Bharat Biotech, fabricante da vacina Covaxin. 
14.	Em 2021, no âmbito da "CPI da Pandemia", em andamento no Senado Federal, surgiram indícios de que em contrato emergencial assinado com o Ministério da Saúde, a Precisa Medicamentos tentou fornecer 20 milhões de doses da vacina Covaxin, a US$ 15 a unidade. 
15.	Segundo o que já foi noticiado, no momento da contratação a vacina ainda não havia recebido autorização da Anvisa para uso, nem mesmo de forma emergencial. Ademais, a Precisa teria superfaturado o valor de cada dose, que no mercado custaria US$ 1,34. A empresa também foi alvo da operação Falso Negativo da Polícia Federal, que investigou fraudes na compra de kits de testes para diagnóstico da Covid-19 em sete Estados brasileiros e no Distrito Federal.
16.	Diante da gravidade dos achados a SecexFinanças propôs, verbis:
"PROPOSTA DE ENCAMINHAMENTO
Diante do exposto, submete-se os autos à consideração superior, propondo:
a)  considerar procedente a representação.
b) determinar ao Postalis Instituto de Previdência Complementar, com fundamento no art. 8º da Lei 8.443/1992, no art. 4º, § 4º, da Instrução Normativa TCU 71/2012 e no art. 4º, I e II, da Resolução-TCU 315/2020, que, no prazo de 180 dias, providencie a instauração de tomada de contas especial referente às irregularidades identificadas nos investimentos realizados no FIP Saúde Multiestratégia (CNPJ 11.145.189/0001-27) , FIM FL Dourado (CNPJ 19.445.244/0001-06) e FL Pegasus (CNPJ 13.089.217/0001-61) os quais afrontaram os arts. 9º, 13 e 30 da Resolução CMN 3.792/2009 (atualmente revogada) e os arts. 12, 13 e 14 da Resolução CGPC 13/2004, além do art. 3º do próprio Regulamento do FIP, observando, necessariamente, os seguintes aspectos:
b.1) identificação dos responsáveis pelo prejuízo;
b.2) individualização das condutas e normas descumpridas por cada responsável;
b.3) análise do nexo causal entre a conduta do agente e o dano ao erário;
b.4) quantificação do débito por responsável e possibilidade de aplicação do instituto de responsabilidade solidária;
b.5) notificação aos responsáveis, com os respectivos avisos de recebimento, e pareceres emitidos pela área técnica responsável onde esteja inclusa a análise das justificativas apresentadas pelos responsáveis, nos termos do art. 10, § 1º, b e c, da IN TCU 71/2012;
b.6) observação dos demais documentos listados no art. 10 da IN TCU 71/2012; e
b.7) encaminhamento do processo de TCE à Controladoria-Geral da União, para certificação e ateste.
c) enviar cópia desta instrução, do Acórdão a ser proferido, bem como do Relatório e do Voto que o fundamentarem aos seguintes destinatários:
c.1) à Força-Tarefa Postalis e à Força-Tarefa Greenfield do Ministério Público Federal para ciência e eventuais providências;
c.2) ao Postalis, a fim de subsidiar os trabalhos da TCE e do Procedimento Administrativo a serem instaurados;
d) arquivar o presente processo, nos termos do art. 169, inciso V, do RI/TCU."
17.	Em sua proposta, a unidade considera o fluxo administrativo do processo de TCE que, via de regra, segue o rito da fase interna, antes de ser remetido a este Tribunal de Contas.
18.	Por seu turno, o Ministério Público junto ao TCU, representado pelo Subprocurador-Geral Paulo Soares Bugarin, manifestou sua concordância parcial com a proposta de encaminhamento da unidade técnica, conforme o Parecer à peça 71.
19.	O Parquet divergiu em parte da proposta da unidade técnica e propôs, em homenagem à racionalidade administrativa, que a própria SecexFinanças, e não o Postalis, instaure a tomada de contas especial com vistas a apurar o dano causado ao Postalis e a identificar os responsáveis envolvendo o aporte de recursos nos fundos FIP Saúde, FIM FL Dourado e FL Pegasus.
20.	Certo é que o processo administrativo adequado para ressarcimento de valores ao erário é a Tomada de Contas Especial (TCE) , nos termos do art. 2º da Instrução Normativa TCU 71/2012. Em regra a instauração de TCE deve ser realizada pelo órgão competente, e não diretamente pelo TCU, sendo a instauração pelo próprio Tribunal uma medida de exceção (nesse sentido: Acórdão 730/2019-TCU-Plenário, da Relatoria do Ministro Augusto Nardes) .
21.	Não obstante, entendo que a medida que melhor atende ao interesse público nesse momento é a proposta do Ministério Público junto ao TCU.
22.	Portanto, a presente Representação deve ser conhecida para, no mérito, ser considerada procedente, devendo a SecexFinanças ser autorizada a adotar as providências necessária para a instauração de TCE.
23.	Sendo assim, acolho a essência da proposta da unidade técnica, com o ajuste sugerido pelo MP/TCU, e voto por que o Tribunal adote a minuta de acórdão que ora submeto à apreciação deste Colegiado.
TCU, Sala das Sessões, em 28 de julho de 2021.
RAIMUNDO CARREIRO 
Relator